臺灣高等法院臺中分院民事判決
110年度重上國更一字第3號
上  訴  人  何有忠  
訴訟代理人  葉光洲律師
            陳以虹律師
被 上訴 人  海洋委員會海巡署偵防分署(即改組前行政院海岸
            巡防署海岸巡防總局)

法定代理人  黃民芳  
訴訟代理人  蔡岳泰律師
上列當事人間請求損害賠償事件，上訴人對於中華民國108年3月
29日臺灣臺中地方法院106年度國字第9號第一審判決提起上訴，
經最高法院第一次發回更審，本院於111年6月1日言詞辯論終結
，判決如下：
    主  文
上訴駁回。
第二審及發回前第三審訴訟費用（除確定部分外）均由上訴人負
擔。
    事實及理由
壹、程序方面：
一、按「依第2條第2項請求損害賠償者，以該公務員所屬機關為
　　賠償義務機關。前2項賠償義務機關經裁撤或改組者，以承
　　受其業務之機關為賠償義務機關」，國家賠償法第9條第1項
　　、第3項前段定有明文。查本件查獲機關乃改組前行政院海
　　岸巡防署海岸巡防總局中部地區巡防局(下稱中巡局)所屬雲
　　林機動查緝隊(下稱雲林查緝隊)，而上訴人於原審民國106
　　年6月間起訴時係以中巡局為被告。嗣經行政院於107年4月2
　　8日成立海洋委員會，並將海岸巡防署改隸海洋委員會，復
　　將中巡局所屬雲林查緝隊之業務改由被上訴人承受，且經被
　　上訴人於原審107年8月17日具狀承受訴訟(見原審卷二第91-
　　92頁)，合先說明。
二、按「依本法請求損害賠償時，應先以書面向賠償義務機關請
    求之」、「賠償義務機關拒絕賠償，或自提出請求之日起逾
    30日不開始協議，或自開始協議之日起逾60日協議不成立時
    ，請求權人得提起損害賠償之訴」，國家賠償法第10條第1
    項、第11條第1項前段分別定有明文。查上訴人前於106年3
    月16日向中巡局提出國家賠償請求書，經中巡局於106年4月
    14日以中局秘字第0000000000號函檢送拒絕賠償理由書(見
    原審卷一第12-15頁)。是以，上訴人提起本件國家賠償訴訟
    前，已踐行書面先行協議程序，即無不合，先予敘明。
三、按不變更訴訟標的，而補充或更正事實上或法律上之陳述者
    ，非為訴之變更或追加(民事訴訟法第463條、第256條參照)
    。查上訴人於原審主張其因雲林查緝隊所為下述搜索及遭強
    制製作筆錄，致其名譽權、自由權受有損害等情，遂依國家
    賠償法第2條第2項、第5條，及民法第195條前段規定，請求
    被上訴人賠償精神慰撫金新臺幣(下同)300萬元，及自起訴
    狀繕本送達翌日(即106年6月28日)起至清償日止，按年息5%
    計算之利息(下稱300萬元本息)；迨提起第二審上訴後，始
    陳稱其因雲林查緝隊違法搜索、扣押，及違法偵訊、製作筆
    錄之行為，侵害其名譽權、商譽權、信用權、隱私權、自由
    權甚鉅等語，所述與先前主張名譽權、自由權受損害之事實
    雖有部分不同，但其當事人、訴訟標的、訴之聲明均無變更
    、增加，僅屬補充事實上之陳述或攻擊方法，自非法所不許
    。
貳、實體方面：
一、上訴人主張：
　　上訴人於104年6月9日將訴外人吳○○所購買金門香菇44包
　　(內含香菇絲20包、香菇24包，以下合稱系爭香菇)，自金門
　　運抵臺灣，再轉送至吳○○指定訴外人姚○○所有門牌彰化
　　縣○○鎮○○路000巷000號房屋(下稱系爭處所)存放。詎雲
　　林查緝隊於104年6月12日未著制服，亦未向法院聲請搜索票
　　，在非屬通商口岸或海關之系爭處所，擅自違法搜索(下稱
　　系爭搜索)，並以系爭香菇係大陸走私貨物為由予以查扣，
　　復將上訴人帶至中巡局第三岸巡總隊(下稱第三總隊)製作筆
　　錄，而不法侵害上訴人之自由權、名譽權、商譽權、信用權
　　、隱私權(下稱自由權等權利，詳如附表欄所示)。爰
　　依國家賠償法第2條第2項、第5條，及民法第195條第1項前
　　段規定，請求被上訴人給付300萬元本息【上訴人於原審分
　　別請求被上訴人、財政部關務署臺中關(下稱臺中關)各應給
　　付328萬3,938元本息、28萬3,938元本息；其中除請求被上
　　訴人給付300萬元本息尚繫屬於本院外，上訴人其餘請求均
　　已敗訴確定而未繫屬於本院，下不贅述】。
二、被上訴人則以：
    雲林查緝隊於104年6月12日接獲線報，檢舉在臺中港第35號
    碼頭之特定貨櫃裝載大陸走私香菇，隨即依聯合查緝規定，
    會同臺中關前往查緝，惟抵達時該批貨物已遭人領走。又該
    貨櫃自金門出港時登記為實櫃，抵達臺中港時卻登記為空櫃
    ，可認有不法走私之合理懷疑，乃會同臺中關，及訴外人彰
    化縣警察局和美分局伸港分駐所(下稱伸港分駐所)、第三總
    隊前往系爭處所，期間查緝人員均穿著印有機關之背心、制
    服，查緝車輛亦標識機關名稱，並於上訴人至系爭處所時，
    表明對在門外堆置之系爭香菇為行政檢查，及依海關緝私條
    例規定勘驗。況本件由臺中關主導查緝，被上訴人僅協助查
    緝，並無違法搜索扣押，亦未妨害上訴人自由，被上訴人通
    知上訴人到第三總隊製作筆錄，更未使用強暴、脅迫或其他
    不法手段等語，資為抗辯。
三、上訴人就原審判決其請求300萬元本息敗訴部分，提起上訴
    ；兩造之聲明為：
  ㈠上訴人之上訴聲明：
  ⒈原判決關於駁回上訴人後項之訴及假執行之聲請部分廢棄。
  ⒉被上訴人應給付上訴人300萬元本息。
  ⒊願供擔保，請准宣告假執行。  
  ㈡被上訴人之答辯聲明：
  ⒈上訴駁回。
  ⒉如受不利之判決，願供擔保，請准宣告免為假執行。　 
四、兩造不爭執事項：
  ㈠上訴人於104年6月9日上午將吳○○向伊購買之系爭香菇運
　  抵金門料羅灣安檢所，於翌日會同金門縣政府農業科查驗後
　  放行，並由大金輪運抵臺中港後，再轉送吳○○指定姚○○
　  所有之系爭處所(見本院前審卷一第89頁)存放。
  ㈡雲林查緝隊於104年6月12日下午2時許會同臺中關、伸港分
　  駐所、第三總隊前往系爭處所搜索，查扣系爭香菇，並於10
　  4年6月15日將系爭香菇移交臺中關之私貨倉庫保管；嗣於10
　  4年7月14日發函通知上訴人前往臺中關取回系爭香菇，上訴
　  人則於104年7月23日委由訴外人余○○領回(見原審卷一第8
　  3頁)。
　㈢上訴人將領回之系爭香菇委託財團法人工業技術鑑測中心鑑
　  定，經該鑑測中心於104年12月16日提出(104)測鑑字第F100
　  01號香菇價格鑑定研究報告書(下稱系爭報告)，其鑑定結果
　  為系爭香菇中有3包香菇絲發霉(見原審卷一第21-35頁)。
　㈣上訴人於104年6月12日晚間9時52分許開始在第三總隊製作
　  筆錄(見原審卷一第84頁)。
五、兩造爭執事項：
  ㈠被上訴人有無不法侵害上訴人之自由權等權利？
  ㈡上訴人依國家賠償法第2條第2項、第5條，及民法第195條第
　  1項前段規定，請求被上訴人給付300萬元本息，有無依據？
六、本院之判斷：  
  ㈠有無侵權部分：
  ⒈被上訴人執行何機關職務：
    按國家賠償法第9條第1項規定「公務員所屬機關為賠償義務
    機關」，係指將行使公權力之職務，託付該公務員執行之機
    關而言。一般情形，即是該公務員之任用機關，即其任職及
    支領俸給或薪資之機關。至於該公務員執行職務時所完成之
    任務，是其本機關之任務或他機關之任務，則非所問。例如
    警察在主管建築機關拆除違章建築時協助維持秩序，如有不
    法行為侵害人民權益者，並非主管建築機關，而是該警察所
    屬之警察機關負賠償責任(見廖義男著國家賠償法第83-84頁
    )。經查：　
  ⑴被上訴人抗辯雲林查緝隊所為系爭搜索，臺中關始為查緝主
    辦機關，且查緝私貨乃臺中關之法定職權(海關緝私條例第1
    條、第16條參照)，雲林查緝隊僅負協助查緝或提供情報等
    情，此有雲林查緝隊104年6月12日上午11時49分公務電話紀
    錄(下稱系爭電話紀錄)，及臺中關貨物運輸工具扣押收據及
    搜索筆錄(下稱系爭搜索筆錄)等影本在卷可稽(見原審卷一
    第74、83頁)，核屬相符，自堪採認。
　⑵惟被上訴人既不爭執協助完成系爭搜索及查扣系爭香菇等任
    務，則判斷被上訴人有無不法侵害上訴人之自由權等權利，
    仍應就被上訴人所為協助行為是否具不法性，及有無侵害上
    訴人之自由權等權利為斷。
　⒉系爭搜索部分：
　　按所謂行政檢查(或稱行政調查)，係指行政機關為達成行政
    上目的，依法令規定對人、處所或物件所為之訪視、查詢、
    勘驗、查察或檢驗等行為。與實施刑事訴訟程序之公務員為
    查明犯罪事實，取得犯罪證據為目的而實施之搜索、扣押、
    勘驗、調查、訊(詢)問等不同(最高法院98年度台上字第721
    6號判決參照)。次按依海關緝私條例第9條、第10條規定，
    海關因緝私必要，得對於進出口貨物、存放貨物之倉庫與場
    所及在場之關係人，實施檢查；有正當理由認為違反該條例
    情事業已發生者，得勘驗、搜索關係場所，核屬海關基於法
    律規定之行政檢查。此規定之行政檢查(含檢查、勘驗、搜
    索等)並非刑事訴訟法之搜索，自不生無搜索票而非法搜索
    之問題(最高法院97年度台上字第6884號判決參照)。又此規
    定所稱搜索之範圍應依同條例第6條規定審認之，除通商口
    岸，及我國沿海24海里以內之水域外，當然亦含同條例第9
    條規定存放貨物之倉庫與場所、第10條規定之關係場所在內
    。經查：
　⑴依臺中關106年11月24日中普機字第0000000000號函載明「
    本關於104年6月12日接獲行政院海岸巡防署海岸巡防總局中
    部地區巡防局來函，稱該局雲林機動查緝隊偵辦『農漁畜產
    品走私案』，協請聯合稽查；本關隨即派員前往彰化縣○○鎮○
    ○路000巷000號處所，協助執行查緝走私勤務。本關當日勤
    務係配合主辦單位，依據『行政院安康專案工作計畫』、海關
    緝私條例第10條第1項規定及法務部檢察司97年6月9日法檢
    司字第0000000000號函規範，出示中華民國海關關員檢查憑
    證後，會同海巡署中巡局雲林機動查緝隊、臺中機動查緝隊
    、彰化縣警察局和美分局人員搜索上開處所1樓倉庫，該處
    所人員並在場見證」等語(見本院前審卷第75頁)。準此，可
    見被上訴人確係會同臺中關人員並由其依海關緝私條例第9
    條、第10條規定，前往存放系爭香菇之系爭處所協助執行系
    爭搜索，係依法令所為行政檢查，其目的顯非查明犯罪嫌疑
    ，應無須申請搜索票，難認有何不法。至上訴人援引海岸巡
    防機關執行搜索扣押應行注意要點，作為被上訴人違反申請
    搜索票之依據，惟此要點之適用係以海岸巡防機關偵查犯罪
    為其前提，此觀該要點第2點規定自明，是上訴人主張被上
    訴人違反此等查緝規定，應無依據，自難採認。  
　⑵被上訴人抗辯雲林查緝隊於104年6月12日接獲線報，具體檢
    舉在臺中港第35號碼頭、櫃號KKIU0000000、351號貨櫃疑似
    裝載大陸走私香菇，隨即依聯合查緝規定會同臺中關前往查
    緝，惟抵達時該批貨物已遭人領走，且該貨櫃自金門出港時
    登記為實櫃，抵達台中港時卻登記為空櫃，可認有不法走私
    之合理懷疑，經臺中關調閱下述船邊提貨貨物出港證明單，
    始得知該批貨物運送至系爭處所等情，業據提出相符之系爭
    電話紀錄、船舶出港報告單、外離島航線船舶載運貨物檢查
    紀錄表、台中商港安檢所大金輪進港櫃號紀錄表、台中港金
    門航線船邊提貨貨物出港證明單等影本為證(見原審卷一第7
    4-79頁)。準此，可認被上訴人確有正當理由肯認已發生 違
    反該條例情事，是其所為協助系爭搜索，於法即無不合，難
    認有何不法。
　⑶上訴人已將系爭香菇出賣予吳○○，並將系爭香菇交付予吳○○
    ，而置於吳○○指定之系爭處所存放(見兩造不爭執事項第㈠項
    )。是依民法第761條動產移轉生效規定、第373條買賣標的
    物利益危險承受負擔規定，足認吳○○已取得系爭香菇所有權
    ，並應承受負擔其利益與危險，與上訴人無涉。準此，可知
    臺中關與被上訴人實際所為檢查對象，應為吳○○所有之系爭
    香菇，上訴人事後經姚○○通知而前來系爭處所，其目的僅為
    協助釐清系爭香菇之原產地而已，自不因系爭搜索筆錄形式
    上記載被搜索人為上訴人(見原審卷一第83頁)，遂認上訴人
    個人或其財產亦成為行政檢查之對象。 
　⑷系爭處所坐落土地與其上建物(即坐落彰化縣○○鎮○○段000地
    號、7建號)俱屬姚○○所有，此有相關土地與建物登記謄本在
    卷可稽(見本院前審卷一第85-89頁)，且依全部卷證資料，
    亦難認上訴人對於系爭處所有何事實上之管領力存在。又上
    訴人與姚○○素不相識，姚○○乃受其僱主即訴外人茂彬國際有
    限公司負責人施棕燿(余○○之友人)之指示，而同意提供系爭
    處所供存放系爭香菇，此有姚○○於104年6月12日在第三總隊
    調查筆錄影本在卷可稽(見原審卷一第87-89頁)。準此，姚○
    ○或其所有系爭處所始為檢查之對象，上訴人則否。
　⑸此外，上訴人自始至終未曾主張或舉證被上訴人曾搜索其人
    身或駕駛之車輛或其他處所，益徵上訴人應非被上訴人所為
    協助檢查之對象，殆無疑義。 
　⑹從而，被上訴人所協助之系爭搜索，既屬依法令所為行政檢
    查，且上訴人並非檢查對象，客觀上殊難想像上訴人因系爭
    搜索而侵害其何種人格權。
　⒊查扣系爭香菇與詢問製作筆錄等： 
　　按「海關查獲貨物認有違反本條例情事者，應予扣押」、「
    海巡機關掌理下列事項：海域、海岸、河口與非通商口岸
    之查緝走私」，海關緝私條例第17條、108年6月21日修正前
    海岸巡防法第4條分別定有明文。次按「行政機關調查事實
    及證據，必要時得據實製作書面紀錄」，行政程序法第38條
    亦定有明文。經查：　　
　⑴上訴人既為系爭香菇原貨主，且自承無法出具產地證明(見原
    審卷一第85頁)，復有前述具體走私情報可稽，及系爭香菇
    之出港報告單、船邊提貨出港證明單所載品名為百貨或雜貨
    ，件數為41件(見原審卷一第79頁)，均與實情不符，暨雲林
    查緝隊嗣後為查明是否確為大陸香菇，而以手機通訊軟體傳
    送系爭香菇之照片予行政院農業委員會農糧署辨識，嗣經該
    署技正蔡清榮初步鑑定系爭香菇中之香菇絲為大陸香菇，其
    中香菇則混雜大陸香菇(見原審卷一第81-82頁之初判列印照
    片)。準此各情，可見臺中關有查扣系爭香菇之必要，且有
    再進一步釐清調查貨源之必要，被上訴人遂協助臺中關完成
    查扣系爭香菇，並對上訴人詢問與製作筆錄，以上均屬依法
    令之行為，難認其間有何不法。上訴人僅以其事後於第三總
    隊製作調查筆錄提及系爭香菇業經金門縣政府驗證，據以主
    張雲林查緝隊未先向金門縣政府或金門查緝隊查證，據以推
    認所為協助查緝行為不法云云，應難憑採。
　⑵上訴人自承其於104年6月12日自行開車前往第三總隊製作筆
    錄(非乘坐偵防車，見本院卷第127頁)，並於製作筆錄前陳
    稱同意夜間詢問，並於製作筆錄期間陳稱出於個人自由意志
    ，且自願前來配合調查，詢問期間無財物損失，亦無精神或
    身體的傷害等情，此有該日第三總局調查筆錄影本在卷可稽
    (見原審卷一第84-87頁)。再佐以該筆錄記載詢問地點乃在
    第三總隊司法組，顯非公眾得出入場所，應屬秘密為之，況
    上訴人於詢問期間猶可自行前去其車輛取手機，難認其自由
    受何拘束，更未見上訴人主張曾因此事遭行政裁罰、起訴或
    判刑。凡此，益徵上訴人主張其自由權等權利因此受有損害
    云云，應非事實，自難採信。
　⑶從而，被上訴人協助查扣系爭香菇，及事後徵得上訴人同意 
    ，自行前往接受詢問與製作筆錄，俱屬依法令之行為，亦未
    侵害上訴人之自由權等權利，應無疑義。
　⒋上訴人前以雲林查緝隊查緝員張智欽、王瑞明、李綜哲(下稱
    張智欽等3人)所為系爭搜索、查扣系爭香菇、強制上訴人偵
    訊與製作筆錄等行為，向檢察官提出刑法第307條違法搜索
    罪嫌、第304條強制罪嫌、第302條剝奪行動自由罪嫌及第13
    4條凟職罪嫌等告訴，亦經檢察官肯認張智欽等3人並無任何
    不法，而為不起訴處分確定(案號：臺灣臺中地方檢察署107
    年度偵字第17703號，見本院前審卷二第73-78頁)，益徵上
    訴人主張雲林查緝隊違法搜索、扣押及製作筆錄等事，均不
    足採信。 
  ㈡可否請求國家賠償部分：
  ⒈按國家賠償法第2條第2項前段所定：公務員於執行職務、行
　  使公權力時，因故意或過失不法侵害人民自由或權利者，國
　  家應負損害賠償責任，應具備⑴行為人須為公務員、⑵須為
　  執行職務行使公權力之行為、⑶須係不法之行為、⑷須行為
　  人有故意過失、⑸須侵害人民之自由或權利、⑹須不法行為
　  與損害之發生有相當因果關係之要件，始足相當(最高法院
　  90年度台上字第371號判決參照)。次按國家賠償法第2條第2
    項後段所謂公務員怠於執行職務，係指公務員對於被害人有
    應執行之職務而怠於執行者而言。換言之，被害人對於公務
    員為特定職務行為，有公法上請求權存在，經請求其執行而
    怠於執行，致自由或權利遭受損害者，始得依上開規定，請
    求國家負損害賠償責任(最高法院72年台上字第704號判決先
    例參照)。
　⒉查被上訴人所為協助系爭搜索、查扣系爭香菇、詢問與製作
    筆錄等，分屬行政檢查或依法令之行為，自非不法行為，且
    上訴人實非檢查之對象，再加以上訴人亦未能證明被上訴人
    有若何怠於執行職務之情形，並因此有若何權利受損，則上
    訴人所遇實際情形，核與國家賠償法第2條第2項規定之構成
    要件，洵有未合。
　⒊從而，上訴人依國家賠償法第2條第2項、第5條。及民法第19
    5條第1項前段規定，請求被上訴人賠償精神慰撫金300萬元
    本息，即無依據。
七、綜上所述，上訴人依國家賠償法第2條第2項、第5條，及民
    法第195條第1項前段規定，請求被上訴人給付300萬元本息
    ，非屬正當，不應准許。從而原審就此部分所為上訴人敗訴
    之判決，並無不合。上訴論旨指摘原判決此部分不當，求予
    廢棄改判，為無理由，應駁回其上訴。
八、本件事證已臻明確，兩造其餘之攻擊或防禦方法及所用之證
    據，經本院斟酌後，認為均不足以影響本判決之結果，爰不
    逐一論列，附此敘明。
九、據上論結，本件上訴為無理由，依民事訴訟法第449條第1項
    、第78條，判決如主文。
中　　華　　民　　國　　111 　年　　6 　　月　　22　　日
    　　      民事第二庭  審判長 法　官  楊 國 精
　　　　　　　　　　　　         法　官  陳 得 利
      　　　　　　　　　　       法  官  陳 正 禧       
正本係照原本作成。             
如不服本判決，應於收受送達後二十日內向本院提出上訴書狀，
其未表明上訴理由者，應於提出上訴後二十日內向本院補提理由
書狀（均須按他造當事人之人數附繕本）。因疫情而遲誤不變期
間，得向法院聲請回復原狀。
上訴時應提出委任律師或具有律師資格之人之委任狀。委任有律
師資格者，另應附具律師資格證書及釋明委任人與受任人有民事
訴訟法第四百六十六條之一第一項但書或第二項所定關係之釋明
文書影本。如委任律師提起上訴者，應一併繳納上訴裁判費。

                                 書記官  陳 三 軫    
 　　　　　　　　　　　　　　　　　
中　　華　　民　　國　　111 　年　　6 　　月　　22　　日

附表(上訴人主張侵權行為等細節；金額：新臺幣元)：     編號 侵害權利種類 侵權態樣 請求賠償   金額 請求權基礎  １ 隱私權 被上訴人於民國104年6月12日前往系爭處所違法搜索扣押系爭香菇，公開上訴人私生活及合法交易活動  60萬元 國家賠償法第2條第2項、第5條、民法第195條第1項前段  ２ 名譽權、商譽權、信用權 前述違法搜索扣押系爭香菇，致姚○○、吳○○及當日圍觀眾人，暨香菇業界誤信上訴人走私大陸香菇，不敢再與上訴人生意往來    90萬元 同上  ３ 自由權 被上訴人違法命上訴人開車前往第三總隊偵訊與製作筆錄，並違法拘留4小時  60萬元 同上   ４ 名譽權、商譽權、信用權 前述違法偵訊等事 ，加劇他人誤信上訴人有走私大陸香菇之情 90萬元 同上  合計   300萬元